【裁判字號】    88,上更(二),579
【裁判日期】    890426
【裁判案由】    妨害自由
【裁判全文】
臺灣高等法院刑事判決                        八十八年度上更(二)字第五七九號
    上  訴  人  乙○○
    即  被  告
                丙○○
    右  一  人  林月雪
    選任辯護人  江鶴鵬
右上訴人因妨害自由案件，不服臺灣台北地方法院八十五年度訴字第一八八號，中華
民國八十五年二月二十三日第一審判決（起訴案號：臺灣台北地方法院檢察署八十四
年度偵字第二五八０六號），提起上訴，經判決後，由最高法院第二次發回更審，本
院判決如左：
    主  文
原判決撤銷。
乙○○、丙○○共同私行拘禁，乙○○處有期徒刑拾月；丙○○處有期徒刑伍月。
    事  實
一、乙○○、丙○○、甲○○分別為位於台北市○○○路二六四號地下樓水牛城俱樂
    部經理及公關（即俗稱午夜牛郎）。乙○○於民國八十四年十一月一日凌晨三時
    三十分許，在上址一樓，因六三酒店酒帳事與甲○○發生爭執，竟以傷害意思，
    自行出手毆打甲○○（傷害部分已判決確定）；旋即與該俱樂部公關丙○○、綽
    號「湯尼」之不詳姓名成年人，基於妨害甲○○行動自由之犯意聯絡，共同強押
    甲○○至乙○○所有之自用小客車上，由丙○○開車載至台北市○○路明德樂園
    附近山區談判。乙○○因未能獲得滿意答覆，基於同前傷害之犯意，單獨出手毆
    打甲○○，致甲○○左後頭部挫傷瘀腫、上腹部鈍傷。嗣因談判未有結果，乙○○、丙○○及「湯尼」三人遂共同強押甲○○上車﹐於同日上午五時許，返回台
    北市○○○路○段二八巷三號十二樓乙○○住處拘禁，當日上午六時許，甲○○
    與湯尼發生口角，湯尼憤而將甲○○之頭髮強行剃除（毀損部分未據告訴）。當
    日上午八時許丙○○先行離去，乙○○仍繼續拘禁甲○○在其住處，不准甲○○
    離去，迨至當日上午九時許，始讓甲○○離去。
二、案經甲○○訴由台北市政府警察局移送台灣台北地方法檢察署檢察官偵查起訴。
    理  由
一、訊據上訴人即被告丙○○矢口否認右開犯行，並辯稱：告訴人因六三酒店消費酒
    帳與伊等發生爭執，證人林嘉鈺等已證稱是告訴人自願與伊等至明德樂園談判，
  伊僅負責駕車，並未參與剝奪告訴人之行動自由，且告訴人之指訴不一並不可採
    云云。上訴人即被告乙○○經傳雖未到庭，惟據其以前陳述，並不否認於右開時
    地與告訴人甲○○發生爭執拉扯互毆，並與丙○○偕同告訴人赴至善路明德樂園
    山區談判等情，但矢口否認有妨害自由犯行，辯稱：其因債務關係與告訴人發生
    爭執，告訴人乃自願上車至明德樂園談判，並無強押之事，雙方商談後，業已握
    手言歡，未妨害自由，至於告訴人被剃毛一事，係因告訴人辱罵同行之「湯尼」
    男子為男妓，遂遭湯尼剃頭髮一撮後自行剪光所致云云。
二、經查：
(一)右揭事實，業經告訴人甲○○迭於偵審中指述綦詳，被告等亦不否認告訴人有光頭
  之事，並有診斷證明書在卷可稽，若告訴人頭髮只被剃一小撮，整修即可，焉有剃
  光之理？且被告乙○○與告訴人爭執事由，被告乙○○於警訊時稱：與告訴人並無
  債務關係，純係告訴人出言誹謗（偵查卷第十頁），於檢察官偵查中則供稱係因債
  務關係（偵查卷第二十五頁）；被告丙○○卻於警訊時稱：係導因雙方薪水被扣之
  事；顯見被告二人供詞前後不一，不足採信。迨偵查及本院上訴審調查時，被告始
  供承係六三酒店帳款事起爭執，而告訴人亦指稱確是係六三酒店之酒帳事起紛爭，
  可見乙○○確因酒帳之事對告訴人不滿而尋釁。
(二)被告乙○○曾傷害告訴人一事，業據被告乙○○供述在俱樂部曾推扯等語在卷（見
  本院更(一)卷第三十一頁反面），告訴人既遭乙○○尋釁，復被毆打，且時已凌晨三
  時許，若非被告等強押告訴人上車，告訴人豈會隻身隨同被告數人去偏僻山區之理
  ？倘告訴人自己提議要去明德樂園，理應認得道路，又何需被告丙○○帶路？何況
  若要談判，亦毋庸夤夜遠赴偏僻山區，致天害忍受不住而下山之理。甚至載回乙○○住處，留置拘禁長達數小時，仍不讓告訴人離去。由此，在在俱見被告確以非法
  方法剝奪告訴人行動自由並私行拘禁。至於丙○○雖於八十四年十一月一日上午八
  時許即離去，此據丙○○及證人杜娟華供證屬實（本院八十五年度上訴字第一三一
  四號卷第二十三頁背面訊問杜娟華之筆錄及偵查卷第十二頁反面丙○○筆錄），然
  在此之前，丙○○就共同妨害自由部分則難卸其責。尤其，丙○○既參與拘禁告訴
  人已數小時，其因故離去時，並未表示釋放告訴人，則嗣後乙○○等繼續妨害自由
  部分，其當亦有犯意聯絡及行為分擔。
(三)八十四年十一月一日當天去水牛城俱樂部消費之女子林嘉鈺，於八十五年五月十三
  日本院前審調查時雖稱：伊要離開水牛城俱樂部時，看到一堆人圍著，伊聽到是為
  酒帳之事，乙○○說要到樓上酒店談，而告訴人則說要到明德樂園談，丙○○後來
  才上來，說知道去明德樂園怎麼走，他人即上車走了云云。送林嘉鈺離開俱樂部而
  上至地面層之該俱樂部公關徐中興，於原審八十五年二月十三日審理時稱：因店內
  太吵，他們去明德樂園談，四人同上車，無人押告訴人云云。該俱樂部公關鐘志偉
  ，於八十五年四月十九日本院上訴審訊問時亦稱：乙○○原提議到二樓西餐廳談，
  告訴人提議到明德樂園，丙○○說他知道路怎麼走，他們四人同時上車云云（分別
  見本院上訴字第一三一四號卷第四十頁、原審訴字第一八八號卷第二十七頁背面、
  上訴字第一三一四號卷第二十二頁背面）。惟告訴人始終否認有提議去明德樂園談
  ，且當時序屬仲秋，深夜時分，風寒露重，台北市○○○路至明德樂園，約十餘公
  里，位處偏僻山區，告訴人應無提議前往該處談判之理。參之事後被告等與告訴人
  果然不耐風寒又回臺北市○○○路○段二八巷三號十二樓乙○○住處，更足證林嘉
  鈺、徐中興、鐘志偉三人所述乃迴護被告之詞，實無可採。另與乙○○同住在台北
  市○○○路○段二八巷三號十二樓之蒙秋華，於原審、杜娟華於本院上訴審調查時
  證稱：乙○○、丙○○、湯尼、告訴人共四人一起回來，後來告訴人湯尼，湯尼
  才拿剪刀剪告訴人頭髮云云（見上訴字第一三一四號卷第二十三頁背面），此縱然
  屬實，亦不足憑以否定被告無前揭犯行。
(四)告訴人於警訊及原審訊問時雖指稱有七、八個人分兩輛車押其去明德樂園附近山上
  及乙○○住處云云，然依被告二人供述：其他人是圍觀之人等語（見本院更(一)卷第
  三十一頁反面、第三十三頁），告訴人亦稱：是聽他們行動電話聯絡判斷有二輛車
  ，到山上沒看到另一輛車等語（見同上卷第五十二頁反面），顯然二輛車只是告訴
  人揣測而已，故依被告所供及前述證人林嘉鈺、徐中興所述（見同上卷第五十頁、
  第六十一頁），當時上車去明德樂園者為告訴人、湯尼、乙○○、丙○○四人，只
  乘一輛車；另蒙秋華、杜娟華亦證稱返回乙○○住處的是告訴人、湯尼、乙○○、
  丙○○四人一起回來；則參與妨害自由犯行者，應是被告二人及湯尼。而告訴人具
  狀稱乙○○召喚三名流氓將其強行押進乙○○車內，係告訴人誇大之詞。偵查中告
  訴人雖又指訴被告二人恐嚇，惟為被告否認，檢察官復未起訴，並無積極證據加以
  證明，併予敘明。至告訴人頭髮被剃光之事，據被告及前揭證人供述，係返回被告
  乙○○住處以後之事，被告此部分供述則堪採信。
(五)告訴人於警訊中即供明：「押我到至善路明德樂園山上，由沈某動手毆打我成傷，
  有慶生醫院診斷證明書可佐證。」（偵查卷第七頁反面）檢察官問以：「何人毆打
  你？」告訴人亦陳稱：「乙○○打我，丙○○並沒有打我，他只是開車。」（偵查
  卷第二十六頁反面）可見毆打告訴人成傷者應是乙○○，丙○○並未參與傷害犯行
  ，再依診斷書所載，告訴人傷勢輕微，若合三人之力痛毆，告訴人豈不遍體鱗傷？
  故告訴人泛稱被圍毆至死去活來，稍嫌誇大，尚與事實有間，惟仍無礙前開事實之
  認定。
(六)告訴人離開之時間，告訴人雖指稱係八十四年十一月一日下午八時許，但被告稱是
  上午九時許，經本院前審隔離訊問證人蒙秋華、杜娟華二人所供相同（見本院八十
  六年七月十八日筆錄），參照被告乙○○工作性質不可能晚間仍不上班在家繼續妨
  害告訴人自由，是被告乙○○妨害告訴人自由至上午九時許，應堪採信。
  綜上所述，被告所辯均無可採。本件事證已明，被告犯行洵堪認定。
三、核被告乙○○、丙○○所為，均係犯刑法第三百零二條第一項之私行拘禁罪。被
    告二人與綽號「湯尼」彼此間，有犯意聯絡及行為分擔，為共同正犯。公訴意旨
    另以：被告乙○○、丙○○等，共同剝奪被害人甲○○之行動自由，至當日晚上
    八時許始讓甲○○離去，因認被告此部分（即早上九時許至晚上八時許）亦涉妨
    害自由罪嫌云云，惟如前理由二、(六)所述，被告等妨害自由時間，應係至當日上
    午九時許，逾此部分之妨害自由罪行，告訴人迄未能舉證以實其說，此部分被告
    犯行應屬不能證明，惟其與有罪部分屬繼續犯之實質一罪，故不另為無罪之諭知
    ，併此敘明。
四、原審據以論科固非無見，惟原審認定尚有另一不詳姓名者參與犯罪，又認被告丙○○對已確定之傷害罪部分係共同正犯，更認妨害自由與已確定之傷害罪間有方
    法結果之牽連關係及妨害自由至當日晚上八時許，均有未當。被告等上訴意旨均
    執陳詞否認犯罪，雖無理由，然原判決既有可議，即屬無可維持，應予撤銷改判
    。爰審酌被告二人犯罪之動機、目的、手段、所生之危害、犯後態度等一切情狀
    ，分別量處如主文所示之刑，以示懲儆。
五、被告乙○○經合法傳喚，無正當理由不到庭，爰不待其陳述逕行判決。
據上論斷，應依刑事訴訟法第三百六十九條第一項前段、第三百六十四條、第二百九
十九條第一項前段、第三百七十一條，刑法第二十八條、第三百零二條第一項，罰金
罰鍰提高標準條例第一條前段，判決如主文。
本案經檢察官柯麗鈴到庭執行職務。
中    華    民    國    八十九    年      四        月      二十六      日
                            臺灣高等法院刑事第五庭
                                審判長法  官  曾  德  水
                                      法  官  林  立  華
                                      法  官  楊  貴  雄
右正本證明與原本無異。
如不服本判決應於收受送達後十日內向本院提出上訴書狀，其未敘述上訴之理由者並
得於提起上訴後十日內向本院補提理由書（均須按他造當事人之人數附繕本）。
                                      書記官  王  敬  端
中    華    民    國    八十九    年       四       月      二十八      日
附錄：本案論罪科刑法條全文
刑法第三百零二條第一項：
私行拘禁或以其他非法方法，剝奪人之行動自由者，處五年以下有期徒刑、拘役或三
百元以下罰金。


司法院資訊處製作；財團法人民間司法改革基金會備份。
